【裁判字號】    99,上易,1080
【裁判日期】    990531
【裁判案由】    侵占
【裁判全文】
臺灣高等法院刑事判決                99年度上易字第1080號
上  訴  人  臺灣士林地方法院檢察署檢察官
被      告  甲○○
上列上訴人因被告侵占案件，不服臺灣士林地方法院98年度審易
字第1023號，中華民國99年3 月23日第一審判決（起訴案號：臺
灣士林地方法院檢察署98年度偵字第4777號），提起上訴，本院
判決如下：
    主  文
上訴駁回。
    理  由
一、按依刑事訴訟法第350條、第361條、第362條、第367條規定
    ，不服地方法院之第一審判決而上訴者，須提出上訴書狀，
    並應敘述具體理由，為上訴必備之程式；其所提出之書狀未
    敘述上訴理由，或僅曾以言詞陳述上訴理由者，均應於上訴
    期間屆滿後20日內補提理由書於第一審法院。第一審法院經
    形式審查，認逾期未補提上訴理由者，應定期間先命補正；
    逾期未補正者，為上訴不合法律上之程式，應以裁定駁回。
    倘已提出上訴理由，但所提非屬具體理由者，則由第二審法
    院以上訴不合法律上之程式，判決駁回。而所謂具體理由，
    必係依據卷內既有訴訟資料或提出新事證，指摘或表明第一
    審判決有何採證認事、用法或量刑等足以影響判決本旨之不
    當或違法，而構成應予撤銷之具體事由，始克當之（例如：
    依憑證據法則具體指出所採證據何以不具證據能力，或依憑
    卷證資料，明確指出所為證據證明力之判斷如何違背經驗、
    論理法則）；倘僅泛言原判決認定事實錯誤、違背法令、量
    刑失之過重或輕縱，而未依上揭意旨指出具體事由，或形式
    上雖已指出具體事由，然該事由縱使屬實，亦不足以認為原
    判決有何不當或違法者（例如：對不具有調查必要性之證據
    ，法院未依聲請調查亦未說明理由，或援用證據不當，但除
    去該證據仍應為同一事實之認定），皆難謂係具體理由，俾
    與第二審上訴制度旨在請求第二審法院撤銷、變更第一審不
    當或違法之判決，以實現個案救濟之立法目的相契合，並節
    制濫行上訴（最高法院97年度台上字第892 號、97年度台上
    字第1402號、98年度台上字第2133號、98年度台上字第2158
    號、98年度台上字第2189號、98年度台上字第2204號、98年
    度台上字第4122號、98年度台上字第4196號、98年度台上字
    第4215號、98年度台上字第4225號、98年度台上字第4238號
    、98年度台上字第4304號、98年度台上字第4468號、98年度
    台上字第4476號、99年度台上字第482 號、99年度台上字第
    870 號、99年度台上字第884號、99年度台上字第987號、99
    年度台上字第1209號、99年度台上字第1220號、99年度台上
    字第1318號等判決意旨參照）。又原審法院對上訴書狀有無
    記載理由，為形式上之審查，認有欠缺，且未據上訴人自行
    補正者，固應定期間先命補正。然上訴理由是否具體，依96
    年7月4日刑事訴訟法第361 條修正理由三之說明，屬第二審
    法院審查範圍，不在命補正之列。
二、公訴意旨略以：被告甲○○係鼎發營造有限公司（下稱鼎發
    公司）工地負責人。緣鼎發公司承攬臺北縣淡水鎮○○路○
    段與義山路一段之「櫻花汽車旅館」工地工程，並由築圓興
    業有限公司（下稱築圓公司）擔任該工程之下包，雙方於民
    國97年11月24日結算完畢，鼎發公司發函要求築圓公司必須
    於月底前將賸餘材料清運完畢，惟築圓公司屆期並未將剩餘
    材料清運。甲○○竟基於意圖為自己不法之所有，於98年 2
    月4 日，僱工將築圓公司置於「櫻花汽車旅館」工地工程內
    價值達新臺幣（下同）304,927元之H型立柱免拆網模建材及
    網模建材，搬運至臺北市○○區○○路89號之北投溫泉別墅
    新建工程工地內使用而侵占入己。嗣經乙○○於98年2 月12
    日10時30分許，發現上開網模建材不翼而飛，並在「北投溫
    泉別墅」新建工程工地發現其所有之H 型立柱免拆網模建材
    ，始悉上情，因認被告涉有刑法第335條第1項之普通侵占罪
    嫌云云。並敘明警察機關報告意旨，認被告涉有刑法第 320
    條第1 項之竊盜罪嫌；惟刑法上之竊盜罪，係以竊取他人所
    持有之物為成立要件，如對於自己持有之他人所有物，而為
    不法取得之行為，即應成立侵占罪，本件指為遭被告竊取之
    H 型立柱免拆網模建材及網模建材等，原既在被告所持有之
    下，其所為顯與竊盜罪之構成要件有別，惟此部分與前揭起
    訴部分，為同一基本事實關係，爰不另為不起訴處分等語。
三、原審依憑證人即告訴人乙○○之證述、「北投溫泉別墅」工
    地照片、淡水櫻花精品旅館新建工程契約書等，認定「櫻花
    汽車旅館」工程乃鼎發公司向遠東鐵櫃鋼鐵廠股份有限公司
    （下稱遠東鐵櫃鋼鐵廠公司）所承攬，鼎發公司再將細部例
    如結構工程轉包予下游廠商即告訴人施作。被告甲○○僅係
    鼎發公司派在「櫻花汽車旅館」、「北投溫泉別墅」工地之
    工地主任。依鼎發公司與告訴人間之承攬法律關係，被告對
    於鼎發公司下游承包商即告訴人之物品無何保管義務，所為
    無該當於侵占罪構成要件之可能，不得以侵占罪相繩，又查
    無其他證據足認被告有何侵占犯行，應認被告之犯罪尚屬不
    能證明，而為無罪之諭知。
四、檢察官上訴意旨略以：被告係鼎發公司工地負責人。緣鼎發
    公司承攬臺北縣淡水鎮○○路○段與義山路1段之「櫻花汽車
    旅館」工地工程，並由築圓興業有限公司（下稱築圓公司）
    擔任該工程之下包，雙方於97年11月24日結算完畢，鼎發公
    司發函要求築圓公司必須於月底前將賸餘材料清運完畢，惟
    築圓公司屆期並未將剩餘材料清運。被告竟基於意圖為自己
    不法之所有，於98年2月4日，僱用不明之工人，將築圓公司
    置於「櫻花汽車旅館」工地工程內之H 型立柱免拆網模建材
    竊取搬運至臺北市○○區○○路89號之北投溫泉別墅新建工
    程工地內使用之事實，告訴人乙○○指訴綦詳，並有扣案之
    建材H型立柱免拆網模建材（長立柱3支、短立柱18支）在卷
    可稽，本件判決對此無說明，何以被告不構成竊盜罪嫌，顯
    有判決不備理由之誤，原判決逕為被告無罪之認定，不妥之
    處甚明云云。
五、原審就被告被訴侵占罪嫌，已依憑卷內證據敘明得心證之理
    由，並說明檢察官所舉證據，不能證明被告犯罪而為被告無
    罪之諭知，從形式上觀察，尚無任何憑空推論之情事，所為
    論斷，亦與經驗法則、論理法則，均屬無違，未可遽指為違
    法或失當。又刑法上之竊盜罪，係以竊取他人所持有之物為
    成立要件，如對於自己持有之他人所有物，而為不法取得之
    行為，應成立侵占罪。刑法上所謂侵占罪，以被侵占之物先
    有法律或契約上之原因在持有人持有中，持有人變易其原來
    之持有意思而為不法所有之意思，始能成立，否則不能成立
    侵占罪（最高法院19年上字第1673號、52年台上字第1418號
    、68年台上字第3146號等判例參照）。茲竊盜與侵占他人持
    有物，兩者非特社會事實歧異，即法律所賦予之評價亦有不
    同，殊非同一性之案件，要無刑事訴訟法第300 條「得就起
    訴之犯罪事實，變更檢察官所引應適用之法條」可言（最高
    法院73年度台上字第6532號判決宣示相類意旨，可供參考）
    。本件公訴意旨既以被告係僱工將築圓公司置於「櫻花汽車
    旅館」工地工程內之H 型立柱免拆網模建材及網模建材，搬
    運至臺北市○○區○○路89號之北投溫泉別墅新建工程工地
    內使用而侵占入己，求依刑法第335條第1項之侵占罪論處，
    並敘明其所為，顯與竊盜罪之構成要件有別，無從構成竊盜
    罪責。原審因而僅就被告被訴侵占罪嫌，而為調查、審認及
    說明，未變更檢察官所引應適用之法條，就被告所為是否另
    該當於竊盜罪，併為裁判，自無不合。檢察官上訴意旨對於
    原判決就被告被訴侵占罪嫌所為論斷，有何採證認事或用法
    等足以影響判決本旨之不當或違法，而構成應予撤銷之具體
    事由，並無一語敘及。徒憑己見，就公訴意旨所摒棄，並為
    起訴效力所不及，原審無從變更起訴法條而為裁判之罪名，
    指摘原判決未加審認及說明，顯不足以影響原判決本旨，或
    足以認為原判決有何不當或違法，衡以首開規定及說明，與
    未提出具體理由無異。
六、綜上，檢察官不服原判決提起上訴，並未提出合於刑事訴訟
    法第361條第2項規定之具體理由，其上訴不合法律上之程式
    ，爰不經言詞辯論，予以駁回。
據上論結，應依刑事訴訟法第367條前段、第372條，判決如主文
。
中    華    民    國    99    年     5    月    31    日
                  刑事第十二庭審判長法  官  蔡永昌
                                    法  官  蔡國在
                                    法  官  蔡新毅
以上正本證明與原本無異。
不得上訴。
                                    書記官  賴立旻
中    華    民    國    99    年    5     月    31    日

司法院資訊處製作；財團法人民間司法改革基金會備份。
